【裁判字號】    97,上訴,2230
【裁判日期】    970612
【裁判案由】    強盜等
【裁判全文】
臺灣高等法院刑事判決                97年度上訴字第2230號
上  訴  人  臺灣板橋地方法院檢察署檢察官
被      告  丙○○
                    （現另案在臺灣臺北監獄臺北分監執行）
指定辯護人  本院公設辯護人陳德仁
上列上訴人因被告強盜等案件，不服臺灣板橋地方法院96年度訴
字第2100號，中華民國97年3月14 日第一審判決（起訴案號：臺
灣板橋地方法院檢察署96年度偵緝字第1465號），提起上訴，本
院判決如下：
    主  文
上訴駁回。
    理  由
一、追加起訴意旨略以：被告丙○○前積欠地下錢莊新台幣（下
    同）100 萬元之債務，為抵償上開債務，竟與同案被告郭國
    忠、高育仁（均經臺灣板橋地方法院檢察署以95年度偵字第
    24416號、96年度偵字第2995 號提起公訴，現經原審通緝中
    ）及姓名年籍不詳綽號「小胖」、「小毛」等地下錢莊人員
    ，基於意圖為自己不法所有之犯意聯絡，由不詳之地下錢莊
    人員先選定位於臺北市○○○路7號7樓之「甲○○整型診所
    」為作案目標，並安排同案被告郭國忠於民國95年9月5日先
    至上開診所佯預約翌日（即6日）上午之門診，嗣於6日上午
    8 時50分許，被告丙○○即與郭國忠分別由不詳之地下錢莊
    人員；同案被告高育仁則由綽號「小胖」、「小毛」之地下
    錢莊人員分別陪同至上開診所會合，由郭國忠提供客觀上足
    以對人之生命、身體造成危險之兇器開山刀2 把及膠帶供高
    育仁、「小毛」使用，被告丙○○與地下錢莊人員則在該診
    所樓下接應。同案被告郭國忠、高育仁與「小毛」等人進入
    該診所後，由同案被告郭國忠以開山刀抵住該診所護士乙○○，並喝令乙○○拉下診所鐵門後，將乙○○押至診所病房
    休息室，再由同案被告郭國忠以自備之膠帶綑綁乙○○手腳
    ，以此方式控制乙○○行動，再由「小毛」在旁看管乙○○
    ，嗣於同日9 時許，甲○○進入診所後，同案被告高育仁及
    「小毛」旋持開山刀壓制甲○○，由同案被告高育仁及「小
    毛」以膠帶綑綁甲○○手腳，以此方式控制甲○○行動後，
    同案被告郭國忠以電話與在外接應之地下錢莊人員聯絡後，
    即命甲○○交出第一商業銀行00000000000 帳號存摺，同案
    被告郭國忠見存摺內有480 萬元存款，即命同案被告高育仁
    在旁看管甲○○，並下樓自在外接應之地下錢莊人員取得提
    款單後，再命甲○○在提款單上用印並填寫提款金額300 萬
    元，至使甲○○不能抗拒，依其指示在提款單上用印。嗣渠
    等唯恐甲○○事後報案，另基於恐嚇之犯意聯絡，由同案被
    告郭國忠對甲○○恫稱「我知道你家住哪裡，如果報案的話
    ，就要把你們打掉」等加害甲○○生命、身體之言語恐嚇甲○○，致甲○○心生畏怖不敢報案。嗣由同案被告高育仁及
    「小毛」在旁看管甲○○及乙○○，同案被告郭國忠則攜帶
    上開已用印之提款單下樓與地下錢莊人員會合，再由地下錢
    莊人員交由被告丙○○前往第一商業銀行光復分行臨櫃提領
    300萬元，得款後，由被告丙○○將300萬元交與不詳錢莊人
    員後，被告丙○○與同案被告郭國忠、高育仁等人即各自離
    去。因認被告丙○○亦涉有刑法第330條第1項之結夥三人以
    上攜帶兇器強盜罪嫌，及同法第305條之恐嚇罪嫌云云。
二、按犯罪事實應依證據認定之，無證據不得認定犯罪事實；又
    不能證明被告犯罪者，應諭知無罪之判決，刑事訴訟法第15
    4條第2項、第301條第1項分別定有明文。又認定不利於被告
    之事實，須依積極證據，茍積極證據不足為不利於被告事實
    之認定時，即應為有利於被告之認定，更不必有何有利之證
    據；且刑事訴訟法上所謂認定犯罪事實之積極證據，係指適
    合於被告犯罪事實認定之積極證據而言，雖不以直接證據為
    限，間接證據亦包括在內，然而無論直接或間接證據，其為
    訴訟上之證明，須於通常一般之人均不致有所懷疑，而得確
    信其為真實之程度者，始得據為有罪之認定，倘其證明尚未
    達到此一程度，而有合理之懷疑存在時，自不能以推測或擬
    制之方法，以為有罪裁判之基礎。此觀之最高法院30年上字
    第816號、29年上字第3105 號、76年台上字第4986號、40年
    台上字第86號等判例意旨甚明。次按最高法院89年度台上字
    第2531號判決、71年度台上字第843 號等見解所示，「刑法
    之共同正犯，除同謀犯僅以其參與犯罪之謀議為其犯罪構成
    要件外，一般共同正犯，係採客觀主義，以共同實施構成犯
    罪事實之行為為成立要件，共犯相互間，若有共同實施犯罪
    行為之意思，雖祇分擔一部分行為，仍應就全部犯罪事實共
    同負責，惟其所為之一部行為，須為構成犯罪事實之內容，
    始有分擔實施可言」。且「刑法上所謂幫助犯者，係指於他
    人實施犯罪之前或犯罪之際，予以助力，使之易於實施或完
    成犯罪行為之謂，故以『事先幫助』及『事中幫助』為限，
    若於他人犯罪行為完成後，予以助力，即學說上所謂『事後
    幫助』，除法律別有處罰規定外，不成立幫助犯」。
三、追加起訴意旨認被告亦涉有共同結夥三人以上攜帶兇器強盜
    及恐嚇等犯行，無非係以同案被告郭國忠、高育仁、成其展
    所為供述，及被害人甲○○、乙○○所為指述為其論據。訊
    據被告丙○○固不否認曾持被害人甲○○所簽署之取款單前
    往第一銀行光復分行提領現金300 萬元等情，然堅詞否認共
    同強盜、恐嚇等犯行，於原審辯稱：我曾向地下錢莊借錢未
    還，係受地下錢莊的人逼迫始前往提領該300 萬元，對方拿
    到錢就叫我離開，我並不知被害人甲○○如何被強盜云云。
    於本院辯稱：我沒有跟他們一起強盜，當初我是在我家，錢
    莊的人在我家堵我，押我去，當時押我在車上，我說我沒錢
    ，他們說跟著他們走就對了，他們交給我提款簿及簽好名的
    提款單，他們就直接帶我去銀行領錢，因為他們押著我，逼
    我做，我只能照做，我在銀行領錢時，我不知道被害人仍在
    他們控制當中，意志受限，當時我只擔心我的安危，根本沒
    有想到他們叫我領的錢是搶來的，或是不法得來的，當時錢
    莊有說，叫我幫他們做，他們就再看著辦，並沒有明講說要
    免除我的債務，實際上他們也沒有把本票等資料還給我，並
    沒有免除我的債務云云。
四、經查：
  (一)被告丙○○前往第一銀行光復分行提領被害人甲○○帳戶內
    之款項300 萬元乙節，有大額通貨交易資料1 件在卷可查（
    見95年他字第7061號卷第90頁）。由上開交易資料所載被告
    丙○○之出生年月日及身分證統一編號均無誤以觀，可見被
    告丙○○前往提領款項時，無意隱匿其真實身分，倘其與同
    案被告郭國忠、高育仁等具有強盜之犯意聯絡，當不至留下
    真實年籍資料供警方追緝其本身與其他共犯之理。是被告丙○○所辯，已非全然無稽。
  (二)再者，證人甲○○於原審審理中亦具結證稱：「郭國忠有打
    電話叫外面的人去對面銀行拿提款單，並逼我在提款單上寫
    金額並蓋印章，但我沒有看到拿提款單及存摺的人的外貌，
    那時我被押在辦公室裡面，我只知道外面有人拿提款單進來
    ，接著有人把我填好的提款單拿去領錢。後來銀行的人有請
    前來領款的人提出身分證正本並且影印留底，是一名姓馮的
    人去領錢的」等語（見原審96年9月27 日審理筆錄第5至6頁
    、第11頁）；而證人乙○○於原審審理中則具結證稱：「我
    從頭到尾只看到三個人進入我們診所，沒有看到其他人，但
    他們有用手機對外聯絡，總共有幾個人我不知道，我只知道
    郭國忠在診所進出，沒有看到拿存摺、提款單的人」等語（
    見上開審理筆錄第13、14頁）。由上開證人甲○○、乙○○
    所述，亦無法證明被告丙○○有何在外接應被告郭國忠之犯
    行。
  (三)又同案被告郭國忠於警詢及偵查中固陳稱：「我問甲○○醫
    師是否有存款簿，他拿出第一銀行的存摺，我見裡面有480
    萬元，就到樓下銀行拿提款單，逼甲○○醫師簽下300 萬元
    ，再到樓下交由地下錢莊人員由他們領取，我在一旁等，對
    方領到錢以後給我60萬元，其他的由地下錢莊的人拿走」等
    語（見95年度偵字第24416 號卷(一)第33至34頁）。然就偵查
    中檢察官提示被告丙○○之照片供同案被告郭國忠、高育仁
    指認，同案被告郭國忠、高育仁於偵查中均供稱，於95年9
    月5 日前往甲○○整型診所犯案時，並未見過丙○○等語（
    見96年度偵字第4753 號卷第3頁、第10頁）。且同案被告高
    育仁於原審審理中亦供稱：「我只有看到甲○○將存摺、提
    款單交給郭國忠，後來郭國忠就走了，有聽到郭國忠用電話
    聯絡叫人從銀行拿提款單過來，但是叫誰我不知道，也不知
    道他拿給何人。我不知道還有多少人在外接應，我離開診所
    時，已經沒有人在外面等候」等語（見原審96年9月27 日審
    理筆錄第17頁）。是由上開同案被告所述，亦無法證明被告
    丙○○與同案被告郭國忠有犯意聯絡之共同正犯犯行。
  (四)又被告供稱：我沒有跟他們一起強盜，當初我是在我家，錢
    莊的人在我家堵我，押我去，當時押我在車上，我說我沒錢
    ，他們說跟著他們走就對了，他們交給我提款簿及簽好名的
    提款單，他們就直接帶我去銀行領錢，因為他們押著我，逼
    我做，我只能照做，我在銀行領錢時，我不知道被害人仍在
    他們控制當中，意志受限，當時我只擔心我的安危，根本沒
    有想到他們叫我領的錢是搶來的，或是不法得來的，當時錢
    莊有說，叫我幫他們做，他們就再看著辦，並沒有明講說要
    免除我的債務，實際上他們也沒有把本票等資料還給我，並
    沒有免除我的債務云云，參諸上開卷內資料觀之，顯見被告
    在領錢時，是受到地下錢莊的壓制，並沒有自由意識，亦不
    能認定被告對於上開同案被告郭國忠、高育仁之犯行具有犯
    意之聯絡或幫助之犯意。
  (五)綜上所述，並不能證明被告丙○○涉有追加起訴意旨所述之
    犯行，揆諸前開說明，自應為被告丙○○無罪之諭知。原審
    以不能證明被告犯罪，諭知被告無罪，經核並無不合。
五、檢察官上訴意旨略以：同案被告高育仁於原審96年9月27 日
    審判中供稱：「我不知道是何人拿存摺去提款，在偵查庭我
    有看過丙○○的照片，他就是綽號小胖的人，當時他並沒有
    進入診所，丙○○載我到診所之後，我就沒有看到他」，是
    依同案被告高育仁上開供述，被告顯為該地下錢莊人員之一
    ，然原審就上開供述證據何以不採，均未見說明，且於同案
    被告高育仁未到庭對質情況下，逕自排除上開證據，顯有判
    決理由不備之違誤；又被告係單獨進入銀行提款，其行動並
    未遭控制，是時被害人仍在郭國忠及高育仁控制下，待被告
    領款交與錢莊人員後，被告及郭國忠等人始在錢莊人員通知
    下離去，此亦據被告及郭國忠供述在卷且有監視器錄影光碟
    附卷足佐，是被告提領款項時，前揭強盜犯行顯尚未實行完
    畢，被告協助提款行為要難認係屬事後幫助行為云云，指摘
    原判決不當。惟查，偵查中檢察官提示被告丙○○之照片供
    同案被告郭國忠、高育仁指認，同案被告郭國忠、高育仁於
    偵查中均供稱，於95年9月5日前往甲○○整型診所犯案時，
    並未見過丙○○等語（見96年度偵字第4753 號卷第3頁、第
    10頁）。且同案被告高育仁於原審審理中亦供稱：「我只有
    看到甲○○將存摺、提款單交給郭國忠，後來郭國忠就走了
    ，有聽到郭國忠用電話聯絡叫人從銀行拿提款單過來，但是
    叫誰我不知道，也不知道他拿給何人。我不知道還有多少人
    在外接應，我離開診所時，已經沒有人在外面等候」等語，
    顯難認定被告為地下錢莊人員，又依據上開理由欄三、(四)之
    說明，顯見被告在領錢時，是受到地下錢莊的壓制，並沒有
    自由意識，再參諸被告前往第一銀行光復分行提領被害人甲○○帳戶內之款項300 萬元時，由大額通貨交易資料所載被
    告丙○○之出生年月日及身分證統一編號均無誤以觀，可見
    被告丙○○前往提領款項時，無意隱匿其真實身分，倘其與
    同案被告郭國忠、高育仁等具有強盜之犯意聯絡，當不至留
    下真實年籍資料供警方追緝其本身與其他共犯之理，相互以
    觀，顯難認定被告對於同案被告郭國忠、高育仁之犯行具有
    犯意之聯絡或幫助之犯意，本件檢察官上訴意旨指摘原判決
    不當為無理由，應予駁回。
據上論斷，應依刑事訴訟法第368條，判決如主文。
本案經檢察官沈世箴到庭執行職務。
中    華    民    國    97    年    6     月    12    日
                    刑事第八庭  審判長法  官  鄭文肅
                                      法  官  蔡光治
                                      法  官  楊貴志
以上正本證明與原本無異。
如不服本判決應於收受送達後十日內向本院提出上訴書狀，其未
敘述上訴之理由者並得於提起上訴後十日內向本院補提理由書（
均須按他造當事人之人數附繕本）。
                                      書記官  陳菊珍
中    華    民    國    97    年    6     月    13    日


司法院資訊處製作；財團法人民間司法改革基金會備份。
